【裁判字號】    96,易,1597
【裁判日期】    970813
【裁判案由】    偽造文書
【裁判全文】
臺灣臺南地方法院刑事判決              96年度易字第1597號
公  訴  人  臺灣臺南地方法院檢察署檢察官
被      告  丙○○
選任辯護人  查名邦律師
上列被告因偽造文書案件，經檢察官提起公訴（96年度偵字第
3190號），本院判決如下：
    主  文
丙○○無罪。
    理  由
一、本件公訴意旨略以：同案被告乙○○（於民國九十六年十一
    月十四日死亡，經本院另為不受理之判決確定）與被告丙○○係父女關係。緣乙○○因為對外積欠大筆債務，為恐債權
    人日後依法院判決確定或保全程序裁定確定後，依法對其名
    下財產為強制執行，而欲提前脫產，乃與被告共同基於使公
    務員登載不實之概括犯意，二人均明知未就乙○○所有之臺
    南市○區○○○段三四四九號土地及其上建物（下稱系爭房
    地）達成買賣之合意，竟委託不知情之代書辛○○，於附表
    所示時間，以買賣為由，將上開土地、房屋虛偽辦理所有權
    移轉登記予被告，致使臺南市東南地政事務所受理登記後，
    將前開不實事項登載於公務員所職掌之土地登記簿上，足生
    損害於地政機關對於地籍資料管理之正確性，以及債權人甲○○對於乙○○所有上開不動產聲請強制執行之結果，因認
    被告涉犯刑法第二百十四之使公務員登載不實罪嫌等語。
二、按犯罪事實應依證據認定之，無證據不得認定犯罪事實，刑
    事訴訟法第一百五十四條第二項定有明文。刑事訴訟法上所
    謂認定犯罪事實之證據，係指足以認定被告確有犯罪行為之
    積極證據而言，該項證據自須適合於被告犯罪事實之認定，
    始得採為斷罪資料，最高法院二十九年上字第三一○五號著
    有判例。另告訴人之告訴，係以使被告受刑事訴追為目的，
    是其陳述是否與事實相符，仍應調查其他證據以資審認，最
    高法院五十二年台上字第一三○○號判例可資遵循。又認定
    犯罪事實所憑之證據，無論係直接證據或間接證據，其為訴
    訟上之證明，須於通常一般之人均不致有所懷疑，而得確信
    其為真實之程度者，始得據為有罪之認定，倘其證明尚未達
    到此一程度，而有合理之懷疑存在，復無其他調查途徑可尋
    ，法院即應為無罪之判決，最高法院七十六年台上字第四九
    八六號判例足供參照。
三、本件公訴意旨認被告丙○○涉有上開犯行，無非以同案被告
    乙○○及被告之供詞、證人即代書辛○○之證述、告訴人甲○○之指訴、本院債權憑證及系爭土地、建物之登記謄本為
    其論據。訊據被告固不否認與乙○○為父女關係，其父親乙○○確有於九十五年六月二十九日及同年五月十九日委託代
    書辛○○，以買賣為原因，將臺南市○區○○○段三四四九
    地號土地及座落其上建號臺南市○區○○○段九五二五號、
    地址臺南市東區○○○○街七十號房屋之所有權，分次辦理
    移轉登記至伊名下等情，惟堅決否認有何公訴意旨所指之使
    公務員登載不實犯行，辯稱：伊父親乙○○之所以會把系爭
    房地過戶給伊，是因為伊父親在外欠錢，地下錢莊的人跑到
    家裡面討債，伊祖母己○○○之前就曾經幫伊父親償還很多
    債務，原本不想再理伊父親，但是地下錢莊的人說要找伊和
    伊弟弟的麻煩，伊與弟弟則勸祖母搬家，但祖母說怕被鄰居
    取笑，所以祖母才又幫伊父親償還該筆債務，而因為系爭房
    地還有貸款，祖母覺得自己年紀大了，沒有辦法再一直幫伊
    父親繳房貸，才想說把系爭房地過戶給伊，讓伊繳納貸款。
    伊認為本件確實是買賣而非贈與，因為伊與祖母確實有付出
    金錢，伊等只是要保障自己的權益等語。
四、按稱買賣者，謂當事人約定一方移轉財產權於他方，他方支
    付價金之契約。當事人就標的物及其價金互相同意時，買賣
    契約即為成立；稱贈與者，謂當事人約定一方以自己之財產
    無償給與他方，他方允受之契約，民法第三百四十五條及第
    四百零六條分別定有明文。亦即買賣與贈與之最大差別在於
    有無價金之交付，是本件所應審究者，厥為被告是否係自同
    案被告乙○○處無償受讓系爭房地，竟以買賣為原因，虛偽
    向地政機關辦理系爭房地之所有權移轉登記，經查：
(一)告訴人指稱系爭土地及房屋，分別於九十五年五月十九日及
    同年六月二十九日以買賣之原因登記於被告名下之事實，迭
    據被告及同案被告乙○○於偵查及本院審理中均供認不諱，
    並有臺南市東南地政事務所九十七年一月二十九日東南地所
    登字第○九七○○○○七○七號函送系爭土地、房屋歷次移
    轉登記資料（見本院卷一第八十五至一七六頁），及告訴人
    提出之系爭土地、建物登記謄本四份（見偵查卷第五至十二
    ）在卷可資佐證，此部分事實，堪以認定。
(二)證人即乙○○之生前好友戊○○到庭證述：系爭房地原本就
    有貸款，之後被告的父親乙○○又向位在嘉義的金主借貸新
    臺幣（下同）一百多萬元，並以系爭房地設定二胎，對方要
    查封、拍賣系爭房地時伊才知道這件事，時間應該是在九十
    四年底，後來乙○○的母親己○○○有拿錢出來還給對方，
    並把二胎塗銷等語（見本院卷一第二一三、二一四頁、第二
    一六至二一七頁、第二二五頁）；另證人即陽信銀行職員庚○○亦證稱：己○○○經曾在九十五年從伊任職的陽信銀行
    提領一百四十萬元，己○○○說她兒子向地下錢莊借錢，對
    方在追討，己○○○就到銀行辦理質借，伊擔心她被騙，己○○○就叫伊幫她把這筆錢拿到位於崇善路上的某間事務所
    交錢；伊只是幫己○○○把錢送到該處，至於如何處理則是
    在場的一位男子與對方談的等語（見本院卷一第一九五、一
    九八頁）。參以系爭房地在九十五年一月二十三日，確有一
    筆抵押權因清償而塗銷，嗣於翌日即九十五年一月二十四日
    即有一筆抵押權之設定，且設定權利人即為己○○○，有系
    爭房地之臺南市東南地政事務所民眾閱覽異動索引資料一份
    在卷可佐（見本院卷一第三十七至三十八頁）。從而，被告
    指稱其父親乙○○曾於九十四年十月底左右因在外積欠債務
    ，無力償還，乃離開臺南前往高雄躲債，之後因有地下錢莊
    之債權人登門催討，其祖母己○○○乃於九十五年一月二十
    三日至陽信銀行提領一百四十萬元清償其父在外所積欠之債
    務，其父乙○○便將系爭房地設定抵押權予其祖母己○○○
    乙節（見本院卷一第二十九至三十頁刑事準備及聲請調查證
    據狀），即非無據。
(三)又被告陳稱系爭房地買賣價金總計為四百萬元，給付方式為
    系爭房地剩餘之三百萬元貸款由其承擔，另外一百萬元則以
    己○○○對乙○○之一百四十萬元債權中抵銷等語（見本院
    卷一第二十三至二十四頁及被告於九十七年一月十六日提出
    之刑事準備及聲請調查證據狀）。查證人戊○○曾於本院審
    理時明確表示：於九十五年一月二十三日在辛○○所開設之
    代書事務所，除了處理乙○○積欠之債務外，並有交代代書
    ，乙○○要把系爭房地賣給被告，並辦理過戶手續等情（見
    本院卷一第二二九頁）。惟證人辛○○於本院詰問時，初證
    述：「（當天在妳的事務所，就是己○○○拿錢過去要幫乙○○還債的時候，己○○○有說這筆錢要做什麼用途嗎？）
    他們那時候只是說要幫他兒子還外面的債務而已。」、「（
    問：有沒有提到任何其它說這筆錢己○○○幫兒子還完後要
    做什麼用途？）沒有，當初只是說要處理這件事而已。」，
    嗣經本院質以「當時他們有沒有提到這筆錢就當做買賣房子
    的頭期款？」時，始答稱：「他們（指己○○○及證人庚○○）有在竊竊私語，我不曉得，應該是有這件事」、「我沒
    有聽的很清楚，因為他們講的時候在外面。」等語（見本院
    卷二第三十二頁），此顯與證人戊○○所證其等於九十五年
    一月二十三日，在證人辛○○之代書事務所處理乙○○之債
    務問題時，當場即有交待證人辛○○辦理系爭房地之買賣過
    戶事宜乙情不符。況且，倘若案外人己○○○於九十五年一
    月二十三日代其子乙○○償還前述一百四十萬元債務時，即
    有以該筆款項作為買賣系爭房地之頭期款之意，甚至在當場
    即行委託代書辛○○處理系爭房地之買賣過戶事宜，何以證
    人辛○○於本院審理時竟證稱，其於九十五年一月二十三日
    當天，僅有處理己○○○幫其子乙○○清償債務之事宜而已
    ？又倘若案外人己○○○確係基於幫助被告支付系爭房地頭
    期款之意，而替乙○○清償其在外所積欠之一百四十萬元債
    務，則己○○○在證人辛○○之代書事務所時，理應直接委
    託證人辛○○辦理系爭房地之買賣及所有權移轉登記事宜，
    而非多此一舉，另行委託證人辛○○辦理系爭房地之抵押權
    設定登記，此舉實足以啟人疑竇。復參酌同案被告乙○○在
    偵查中固不否認其確有於九十五年一月二十四日將系爭房地
    設定第二順位抵押權予其母親己○○○乙節，然亦表示：因
    為伊母親由陽信銀行提領現金一百多萬元幫伊還錢，就變成
    向伊母親借錢，所以就設定抵押權給伊母親等情，並未提及
    其母親代其清償之該筆款項，乃係作為被告向其購買房屋之
    頭期款（見上開偵查卷第二十一頁），依此自難認案外人己○○○在替乙○○清償前揭一百四十萬元債務時，主觀上確
    有以該筆款項作為被告向其父親乙○○購買系爭房地之頭期
    款之意。
(四)然查，證人辛○○復證述：系爭房地之移轉登記是由伊辦理
    ，本件建物之所有權是一次過戶完畢，土地之所有權則是分
    三次移轉，送件的時間分別為九十五年五月十七日及同年六
    月二十九日等語明確（見本院卷二第二十五至二十六頁、第
    二十八至二十九頁），並有前揭臺南市東南地政事務所函送
    之系爭土地、房屋歷次移轉登記資料在卷可佐。而觀諸同案
    被告乙○○於九十五年五月五日以前，確實尚積欠華南商業
    銀行合計三百零六十九萬一百十五元之貸款，有華南商業銀
    行台南分行函送之放款往來明細表一件在卷可查（見本院卷
    二第六至十頁）。復以案外人己○○○於九十五年一月二十
    三日，在證人辛○○所開設之代書事務所內，代其子乙○○
    清償一百四十萬元債務時，同案被告乙○○曾以系爭房地設
    定二百萬元抵押權予己○○○乙節，業如前述，而此筆一百
    四十萬元債務之約定清償日期為九十五年四月二十四日，有
    告訴人提出之土地及建物登記第二類謄本各一份附卷可查（
    見九十五年度他字第四六○六號偵查卷第五至八頁），然上
    開債務之清償期屆至時，並未見抵押權人己○○○有何向債
    務人乙○○催討之動作，此為告訴人所不爭執（見九十五年
    度他字第四六○六號偵查卷第一頁，告訴人提出之九十五年
    九月十四日刑事告訴狀）。再參酌證人戊○○證述：系爭房
    地原本是乙○○母親己○○○的名字，乙○○的母親把系爭
    房地過戶給乙○○後，乙○○即拿系爭房地去辦理貸款，並
    將所貸款項拿去賭博，之後乙○○又去借二胎，借了一百多
    萬元，對方逼債逼到家中時，伊才知道這件事，之後伊有建
    議乙○○把房子賣給他女兒，這樣他就不用再繳貸款等語（
    見本院卷一第二一三至二一四頁）；另證人辛○○亦證稱：
    系爭房地的買賣契約書是伊製作的，本件買賣的價金是四百
    萬元，伊知道買賣價金其中一百萬元是支付現金，其餘則是
    以貸款的方式支付，但當時被告的財力不佳，故銀行不同意
    變更債務人，所以那時候是先辦過戶，再辦理貸款的部分；
    一百萬元現金的部分就是當初己○○○拿出來替乙○○償還
    積欠地下錢莊的錢等語（見本院卷二第十六至十七頁），經
    核證人戊○○對於系爭房地何以會移轉至被告名下，以及證
    人辛○○就被告如何支付系爭房地之買賣價金各節，所證述
    之情節均與被告前開辯解相符，且證人辛○○僅係代為辦理
    系爭房地移轉登記事宜之代書，證人戊○○雖為同案被告乙○○之生前好友，然與被告並不熟識，其等與被告均非親非
    故，當無附和被告而自陷偽證罪責之必要，其等所為上開證
    詞，應堪採信。是以，證人戊○○證述案外人己○○○於九
    十五年一月二十三日，在證人辛○○之代書事務所，幫助乙○○清償前述一百四十萬元貸款之初，即有以該筆款項作為
    被告買受系爭房地之頭期款乙節，雖非可採，然觀之案外人
    己○○○代乙○○清償之一百四十萬元債權清償期屆至後，
    抵押權人己○○○並未向債務人乙○○催討此筆債務；反之
    ，系爭房地之所有權則在前開一百四十萬元債權之清償期屆
    期後之九十五年五月十九日及同年六月二十九日，分二次由
    同案被告乙○○移轉至被告名下，且被告確實自九十五年五
    月起，按月自其中國信託商業銀行之帳戶轉帳二萬元至乙○○之華南商業銀行帳戶內，更於九十六年九月三日向華南商
    業銀行另行貸款二百一十萬元，用以清償乙○○原積欠華南
    商業銀行之上述抵押借款債務，並塗銷華南商業銀行對乙○○之抵押權，有被告之中國信託中台南分行台幣帳戶存摺、
    歷史交易查詢報表、同案被告乙○○之華南商業銀行活期儲
    蓄存款存摺、華南商業銀行出具之抵押權塗銷同意書及華南
    商業銀行函送之放款往來明細表一份在卷可查（見本院卷一
    第五十至八十二頁、本院卷二第六至十頁），綜此，倘系爭
    房地確係由同案被告乙○○無償贈與被告，被告又何須代其
    父親乙○○繳納貸款，甚至以自己名義向華南商業銀行借款
    清償系爭房地之全部貸款？是被告辯稱系爭房地買賣價金總
    計為四百萬元，給付方式為系爭房地剩餘之三百萬元貸款由
    其承擔，另外一百萬元則以己○○○對乙○○之一百四十萬
    元債權中抵銷乙節，即非全然不可採信。是依前揭說明，既
    不能認定被告確係無償取得系爭房地，準此，被告辯稱本件
    確實是買賣而非贈與乙節，尚非無遽。
(五)另按遺產及贈與稅法第五條第六款規定，二親等以內親屬間
    財產之買賣，以贈與論，依本法規定，課徵贈與稅。但能提
    出已支付價款之確實證明，且該已支付之價款非由出賣人貸
    與或提供擔保向他人借得者，不在此限。系爭房地係於九十
    五年五月十九日及同年六月二十九日，以買賣之原因分次移
    轉至被告名下，且被告與同案被告乙○○為二親等之父女關
    係，業如前述。而系爭房地之所以會分次逐年移轉至被告名
    下，是因為被告當時的財力無法承受系爭房地上原有之貸款
    ，銀行不同意變更債務人為被告，故無法提出已支付價款之
    證明給國稅局，所以一般伊會建議客戶分次移轉所有權，目
    的是為了節稅，後來己○○○說辦理的時間拖太久，才要伊
    一次辦理過戶，所以第二次送件時就有被課徵贈與稅等情，
    復經證人辛○○到庭證述明確（見本院卷二第十七至十八頁
    、第二十九至三十頁）。是由此可知，被告及案外人己○○○係因代書之建議，始以分次過戶之方式為移轉登記，其意
    在節稅，且係因被告當時之資力狀況，原貸款銀行不同意將
    債務人由乙○○變更為被告，本件始會由證人辛○○先將系
    爭房地移轉至被告名下後，再由被告處理貸款之問題，此部
    分事實經核亦與被告所提出之華南商業銀行貸款契約及抵押
    權塗銷同意書上所記載之日期分別為九十六年九月三日及同
    年月十四日等情，並無不合，且被告確實自九十五年五月起
    ，按月自其中國信託商業銀行之帳戶轉帳二萬元至乙○○之
    華南商業銀行帳戶內以清償系爭房地上原有之貸款，有被告
    之中國信託中台南分行台幣帳戶存摺、歷史交易查詢報表各
    一份在卷可稽，亦如前述，足徵被告確有支付系爭房地之價
    款之事實，是雖被告在受讓系爭房地之所有權時，因原貸款
    銀行不同意變更債務人為被告（即由被告以以借新還舊之方
    式清償乙○○之欠款），以至於被告在辦理系爭房地所有權
    移轉時，無法提出已支付價款之確實證明，而遭財政部臺灣
    省南區國稅局課徵贈與稅（見本院卷一第九十二至九十三頁
    ），然此亦無解於被告確非無償受讓系爭房地之事實。
(六)末查，系爭房地係於九十一年十月十五日，以買賣為原因移
    轉登記在同案被告乙○○名下，有告訴人提出之土地及建物
    第二類謄本各一件在卷可查（見九十五年度他字第四六○六
    號偵查卷第五至八頁），然觀之告訴人曾於偵查中陳稱：其
    有在八十三年七月間對乙○○提出民事訴訟，請他給付票款
    四十七萬元等語（見上開偵查卷第二十六頁），是由此可知
    ，同案被告乙○○取得系爭房地之時間，係在告訴人訴請其
    給付票款之後長達將近八年之時間，則倘若同案被告乙○○
    確係為規避「債權人日後依法院判決確定或保全程序裁定確
    定後，依法對其名下財產為強制執行，而欲提前脫產」，當
    無在告訴人已訴請其給付票款，而明知已有債權人對其主張
    債權後，反而自其母親己○○○處取得系爭房地之所有權，
    而使系爭房地有遭受債權人查封、拍賣之危險！從而，同案
    被告乙○○在主觀上是否確有規避債權人之查封執行之故意
    ，即非無疑。
五、綜上所述，被告既已提出按月繳納系爭房地上原有貸款之相
    關證明，更於九十六年九月三日向華南商業銀行另行貸款二
    百一十萬元，用以清償侯同案被告乙○○原積欠華南商業銀
    行之上述抵押借款債務，並塗銷華南商業銀行對同案被告乙○○之抵押權，現為系爭房地貸款之債務人，且案外人己○○○確實曾在九十五年一月二十三日代同案被告乙○○清償
    一百四十萬元債務，而於清償期屆至時並未有向同案被告乙○○求償之舉動，則被告所辯，其並非無償自同案被告乙○○處受讓系爭房地之所有權乙節尚非全然不可採信。是本件
    依公訴人所舉證據及本院調查所得，既尚不足以使本院卻除
    合理之懷疑，而達確信被告確有公訴意旨所指之犯行，揆諸
    前開規定及判例意旨所示，既不能證明被告犯罪，自應為被
    告無罪判決之諭知。
據上論斷，應依刑事訴訟法第三百零一條第一項，判決如主文。
本案經檢察官丁○○到庭執行職務。
中    華    民    國    97    年    8     月    13    日
                  刑事第六庭    法  官  孫淑玉
以上正本證明與原本無異。
如不服本判決應於收受本判後10日內向本院提出上訴書狀，並應
敘述具體理由。如未敘述上訴理由者，應於上訴期間屆滿後20日
內向本院補提理由書狀（均須按他造當事人之人數附繕本）「切
勿逕送上級法院」。
                                書記官  馬愛君
中    華    民    國    97    年    8     月    13    日
附表
┌─┬─────────┬─────────┬────┐
│編│臺南市○區○○○段│臺南市○區○○○段│登記原因│
│號│3449地號          │ 9525建號         │與日期  │
├─┼─────────┼─────────┼────┤
│1 │民國94年12月間。取│民國94年12月30日。│買賣。土│
│  │得權利四分之一。  │                  │地：95年│
│  │                  │                  │6月29日 │
│  │                  │                  │。房屋：│
│  │                  │                  │95年5月 │
│  │                  │                  │19日。  │
├─┼─────────┼─────────┼────┤
│2 │民國95年2月間。取 │                  │買賣。95│
│  │得權利八分之三。  │                  │年6月29 │
│  │                  │                  │日。    │
├─┼─────────┼─────────┼────┤
│3 │民國95年5月間。取 │                  │買賣。95│
│  │得權利八分之三。  │                  │年6月29 │
│  │                  │                  │日。    │
└─┴─────────┴─────────┴────┘


司法院資訊處製作；財團法人民間司法改革基金會備份。
